【裁判字號】    96,簡,893
【裁判日期】    970328
【裁判案由】    綜合所得稅
【裁判全文】
臺北高等行政法院判決
                                     96年度簡字第00893號
原      告  甲○○
            乙○○
被      告  財政部臺灣省北區國稅局
代  表  人  陳文宗（局長）
訴訟代理人  丙○○
上列當事人間因綜合所得稅事件，原告不服財政部中華民國96年
9 月26日台財訴字第09600356300 號（案號：00000000）訴願決
定，提起行政訴訟。本院判決如下：
    主  文
原告之訴駁回。
訴訟費用由原告負擔。
    事  實
壹、事實概要：
    原告甲○○民國（下同）94年度綜合所得稅結算申報，未列
    報其配偶原告乙○○取自中華映管股份有限公司（以下簡稱
    中華公司）及奇美電子股份有限公司（以下簡稱奇美公司）
    營利所得分別為83,661元及74,014元，經被告查獲，合併核
    定原告甲○○當年度綜合所得總額新臺幣（下同）1,497,22
    2 元及補徵應納稅額20,325元。原告甲○○不服，就營利所
    得及教育學費特別扣除額等項目，申請復查，經被告以96年
    6 月20日北區國稅法二字第0960017899號復查決定書駁回（
    下稱原處分），原告甲○○仍不服，就營利所得項目，提起
    訴願，復遭財政部決定駁回，遂向本院提起行政訴訟。
貳、兩造聲明：
一、原告聲明：求為判決
(一)、訴願決定及原處分均撤銷。
(二)、訴訟費用由被告負擔。
二、被告聲明：求為判決如主文所示。
參、兩造之爭點：
一、原告主張之理由：
(一)、年度綜合所得稅，現行作法係由納稅義務人先行呈報，再由
    核稅機關稽徵，雙方對同一事項所得若有認定不同，亦應本
    「信賴保障原則」及「有所得始課稅原則」核實納稅。本案
    年度所得爭議事項即為同一事項（股票買賣及除權除息問題
    ），乃因雙方認定不同而造成，稽徵機關應本上述大原則核
    實納稅，即應採納納稅義務人說明事項稽核，若查證屬實後
    即應採納，若不實始能依法徵收。而本案之爭議點，乃稽徵
    機關一開始即認定納稅義務人說明不實，即遂行強徵暴斂之
    手段，實屬不該。本案年度所得爭議事項，在稽徵機關稽核
    時，原告等即表明係純粹且「依法從事買賣」上市股票因套
    牢不得不（也可說不清不楚）參與除權除息，且「現行除權
    除息作法在除權除息日即先行扣除」，理論上已非真正無償
    配股配息所得，對中短期股票買賣投資者並無實際所得，更
    何況本次爭議之中華公司及奇美公司股票均屬虧損，被告對
    如此虛幻之所得，還要強行課稅，實屬不該。
(二)、依現行股票交易規定，除權時，股票之參考價格係以除權前
    1 日之收盤價減除權利價值而得；除息時，股票之參考價格
    係以除息前一日之收盤價減除現金股利而得。另臺灣證券交
    易所股份有限公司營業細則第67條第3 項第1 款規定，遇上
    市公司盈餘轉增資及資本公積轉增資（無償配股）時，除權
    交易日漲跌停價格之計算，以前1 日收盤價減權利價值後為
    計算之基準（除權參考價格）。設以甲股票為例，該股票8
    月16日為除權交易日，其權利分派內容為：盈餘轉增資配股
    率為0.00000000，資本公積轉增資配股率為0.00000000；若
    該股票8 月15日收盤價為32.30 元，則其除權參考價格為26
    .47 元，算法為：【32.30 ÷（1 ＋0.00000000＋0.000000
    00）】，8 月16日甲股票漲跌停價格之計算基準為26.47 元
    ，以漲跌幅7%計算，漲停價格為28.30 元，跌停價格為24.6
    5 元。
(三)、以此次爭議所得之中華公司及奇美公司股票94年除權除息為
    例：94年7 月21日為中華公司股票除權息日，94年7 月20日
    當日原告甲○○中華公司股票有116,000 股，當日中華公司
    收盤價為14.1元，市值1,635,600 元；次日權息分別為0.00
    000000元及0.0000000 元，94年7 月21日當日基準價為12.5
    元，配得中華公司股票有9,408 股加上原有116,000 股共12
    5,408 股，另配現金62,721元，市值1,630,321 元，市值並
    未增加反而減少（因還須扣除員工配股及尾數），即不但無
    所得反而為負。同樣94年8 月5 日為奇美公司股票除權息日
    ，94年8 月4 日原告甲○○當日奇美公司股票有42,000股，
    當日奇美公司收盤價為49.3元，市值2,070,600 元；次日權
    息分別為1.41元及0.3521元，94年8 月5 日當日基準價為42
    .9元，配得奇美公司股票有5,915 股加上原有42,000股共47
    ,915股、現金14,789元，市值2,070,343 元，市值並未增加
    反而減少（因還須扣除員工配股及尾數），即不但無所得反
    而為負。以上證得若以純粹股票買賣投資人來說並無所得收
    入反而應當負所得；更何況原告買賣大都以融資卷進出，近
    年來更屢遭斷頭多次，虧損累累，原告甲○○亦無法納入年
    度所得抵稅（因現行法規律定須自負盈虧）；但原告甲○○
    年度確實無此項所得（因權息在現行交易制度已被扣除），
    被告以此對原告課稅，實屬不合理。
(四)、原告甲○○僅是單純依法從事買賣上市股票交易事宜，亦均
    依規定繳納交易稅，是善良上市股票買賣投資者，並非規避
    逃漏稅者，被告應秉持「信賴保障原則」、「有所得始課稅
    原則」核實納稅，並能尊重綜合所得稅以納稅主動申報及主
    張說明權力，能以「活用準則彈性處理原則」，判決如訴之
    聲明所示。
二、被告主張之理由：
    原告甲○○配偶乙○○94年度分別取自中華公司及奇美公司
    營利所得83,661元及74,014元，有該2 家公司94年度配息配
    股明細表及股利憑單可稽，且配息配股之股利本屬營利所得
    ，另買賣股票係屬證券交易所得，證券交易所得稅目前停止
    課徵，原告甲○○若有證券交易損失亦不得自所得額中減除
    。原告等主張核不足採，原核定並無不合，應續予維持。
    理  由
甲、程序方面：
一、本件係關於稅捐課徵事件涉訟，所核課之稅額在20萬元以下
    之事件，依行政訴訟法第229 條第1 項第1 款規定，應適用
    簡易程序（行政訴訟法第229 條第1 項所定適用簡易程序之
    數額3 萬元，業經司法院以92年9 月17日院台廳行一字第23
    681 號令增至20萬元，並定於93年1 月1 日實施）；本院並
    依同法第233 條第1 項規定，不經言詞辯論逕行判決。
二、按提起行政訴訟請求行政法院，應以有權利保護之必要為前
    提。所指權利保護之必要，乃當事人請求行政法院為有利於
    己之本案判決所必備之要件，苟無即受判決之法律上利益，
    自無保護之必要，行政法院應為其敗訴之判決。本件原告乙
    ○○為原告甲○○之配偶，於系爭年度並以原告甲○○為納
    稅義務人合併申報系爭綜合所得稅，並非本件原處分之當事
    人，且原處分之當事人即原告甲○○亦已依法提起本件訴訟
    ，是其即便基於利害關係人地位起訴，亦無必要（改制前行
    政法院88年度判字第1893號判決意旨參照），是原告乙○○
    之訴部分，乃不合法，應予駁回，合先敘明。
乙、實體方面：
一、按「自中華民國七十九年一月一日起，證券交易所得停止課
    徵所得稅，證券交易損失亦不得自所得額中減除。」、「個
    人之綜合所得稅，就個人綜合所得總額，減除免稅額及扣除
    額後之綜合所得淨額計徵之。」、「個人之綜合所得總額，
    以其全年左列各類所得合併計算之：第一類：營利所得：公
    司股東所獲分配之股利總額．．．。」、「納稅義務人之配
    偶，及合於第17條規定得申報減除扶養親屬免稅額之受扶養
    親屬，有前條各類所得者，應由納稅義務人合併報繳。．．
    ．」行為時所得稅法第4 條之1 、第13條、第14條第1 項第
    1 類第1 款、第15條第1 項前段分別定有明文。是依所得稅
    法第14條第1 項第1 類第1 款之規定，公司股東所獲分配之
    股利總額，即屬應計入個人綜合所得總額之營利所得；且所
    稱股利包含現金及股票股利，均屬股東投資公司所獲得之收
    益。
二、本件原告甲○○94年度綜合所得稅結算申報，未列報其配偶
    原告乙○○有分別取自中華公司及奇美公司之營利所得83,6
    61元及74,014元。被告因查獲原告乙○○有取自中華公司之
    營利所得83,661元（62,746元＋20,915元）及奇美公司之營
    利所得74,014元（現金股利14,802元＋股票股利59,212元）
    ，合併核定原告甲○○當年度綜合所得總額1,497,222 元及
    補徵應納稅額20,325元。原告甲○○不服，就營利所得及教
    育學費特別扣除額等項目，申請復查，經被告以96年6 月20
    日北區國稅法二字第0960017899號復查決定書駁回，原告甲
    ○○仍不服，就營利所得項目，提起訴願，復遭駁回等事實
    ，有被告94年度綜合所得稅申報核定通知書、原告甲○○網
    路結算申報國稅局審核專用申報書、中華公司及奇美公司94
    年度配息配股明細表及股利憑單、如事實概要所述之復查決
    定書、財政部96年9 月26日台財訴字第09600356300 號訴願
    決定書等件影本附卷可稽（見原處分卷第6-9 、18-24 、39
    -41 、51-54 頁），且為兩造所不爭，洵堪認定。
三、原告循序提起本件行政訴訟，主張：本案年度所得爭議事項
    ，在稽徵機關稽核時，原告等即表明係純粹且「依法從事買
    賣」上市股票因套牢不得不參與除權除息，且「現行除權除
    息作法在除權除息日即先行扣除」，理論上已非真正無償配
    股配息所得，對中短期股票買賣投資者並無實際所得，更何
    況本次爭議之中華公司及奇美公司股票均屬虧損，以純粹股
    票買賣投資人而言，並無所得收入反為負所得，被告對如此
    虛幻之所得，還要強行課稅，實屬不該。況原告買賣大都以
    融資進出，近年來更屢遭斷頭多次，虧損累累，惟因現行法
    律規定須自負盈虧，而無法納入年度所得抵稅。故原告甲○
    ○配偶即原告乙○○僅單純依法從事買賣上市股票交易事宜
    ，均依規定繳納交易稅，是善良上市股票買賣投資者，並非
    規避逃漏稅者，被告應秉持「信賴保障原則」、「有所得始
    課稅原則」、「活用準則彈性處理原則」核實納稅云云。
四、如前所述，本件原告甲○○之配偶即原告乙○○於系爭94年
    度確經中華公司及奇美公司發放上述現金及股利，而分別有
    83,661元及74,014元之營利所得，有中國信託商業銀行股份
    有限公司96年4 月4 日中信銀代理96200537號函、96年3 月
    30日96200503號函、上開2 家公司94年度配息配股明細表及
    股利憑單附卷可稽（見原處分卷第6-10頁），故原告乙○○
    於94年度係有上開取得中華公司及奇美公司之營利所得乙節
    ，洵堪認定；原告執「現行除權除息作法在除權除息日即先
    行扣除」理論上已非真正無償配股配息云云，仍無解於其已
    取得上揭現金股利及依票面金額計算之股票股利所得之事實
    。從而，被告將上開營利所得，據以合併核定原告甲○○當
    年度綜合所得總額1,497,222 元及補徵應納稅額20,325元，
    無違「有所得始課稅」原則，於法自無不合；且此依法行政
    之結果，亦與「信賴保障原則」、「活用準則彈性處理原則
    」無涉。再公司股東並非僅指原始股東或公司經營者，只需
    持有該公司股票，在持有期間內持有者便成為該公司之股東
    ，而於課稅年度獲得該公司分配之盈餘，即應計入個人綜合
    所得總額申報。且公司股東所分配之股票股利與股票市價係
    屬二事，公司股東於獲配股利不論股票股利或現金股利，均
    應以分配盈餘總額計算營利所得；而股票市價乃係作為股票
    出售時計算證券交易所得或損失之依據，兩者課稅構成要件
    不同。原告甲○○主張其買賣股票均有虧損，是無所得云云
    ，顯係將本件股票股利分配即營利所得之核課，與股票之買
    賣即證券交易之損益，混為一談，尚無可取。
五、綜上所述，原告甲○○之主張尚無可採。被告以原告甲○○
    94年度綜合所得稅結算申報，未列報其配偶原告乙○○取自
    中華公司及奇美公司營利所得分別為83,661元及74,014元，
    合併核定原告甲○○當年度綜合所得總額1,497,222 元，補
    徵應納稅額20,325元，並無不合，訴願決定予以維持，亦無
    違誤，原告猶執前詞，訴請撤銷，為無理由，爰不經言詞辯
    論，逕予駁回。
六、本件事證已臻明確，兩造其餘攻擊防禦方法經本院審酌後，
    核與本件判決結果均不生影響，故不再逐項論述，附敘明之
    。
據上論結，本件原告之訴為無理由，爰依行政訴訟法第236 條、
第233 條第1 項、第98條第1 項前段，判決如主文。
中    華    民    國    97    年     3    月   28     日
                    臺北高等行政法院第七庭
                                    法  官  林玫君
上為正本係照原本作成。
本件以訴訟事件所涉及之法律見解具有原則性者為限，始得於本
判決送達後20日內向本院提出上訴狀並表明上訴理由，如已於本
判決宣示後送達前提起上訴者，應於判決送達後20日內補具上訴
理由（均按他造人數附繕本），且經最高行政法院許可後方得上
訴。
中    華    民    國    97    年     3    月   28     日
                                    書記官  黃明和


司法院資訊處製作；財團法人民間司法改革基金會備份。
